【裁判字號】    91,易,3163
【裁判日期】    920930
【裁判案由】    誣告
【裁判全文】
臺灣板橋地方法院刑事判決                        九十一年度易字第三一六三號
    公  訴  人  臺灣板橋地方法院檢察署檢察官
    被      告  丙○○
右列被告因誣告案件，經檢察官提起公訴（九十年度偵字第一四八一八號、偵字第一
四八四二號、偵字第一七五六一號、偵字第一九三八四號、偵緝字第一三二四號、偵
緝字第一三二五號、偵緝字第一三二六號、偵緝字第一三二七號、九十一年度偵字第
一九九二三號），本院判決如左：
    主  文
丙○○無罪。
    理  由
一、公訴意旨略以：被告丙○○有竊盜、違反槍砲彈藥刀械管制條例等前科，於民國
    八十六年間，因竊盜罪，經臺灣桃園地方法院以八十六年度易字第三八０六號判
    處有期徒刑三月確定，八十七年三月二十三日執行完畢。詎仍不知悔改，明知其
    所有，付款人為泛亞商業銀行林口分行，帳號二九０三六─七號，票號ＰＢ00
    00000至ＰＢ0000000號之支票二十一紙並未失竊，竟於九十年一月
    十七日，向台北市政府警察局及台北縣政府警察局謊稱其所有之上揭空白支票二
    十一紙，於八十九年十二月三十日，在台北縣泰山鄉○○路○段二十一號遭竊，
    而向上述之警察機關誣告；嗣於九十一年間，分別有自甲○○（經檢察官另行偵
    查）受讓或輾轉收受支票之：宋添財提示該ＰＢ0000000、ＰＢ0000
    000號面額新台幣（下同）二十六萬元、十萬元，丁○○提示該ＰＢ0000
    000面額四萬五千元，乙○○提示該ＰＢ0000000號面額十三萬七千元
    ，壬○○提示該ＰＢ0000000號面額一萬三千八百五十元，錸網多媒體股
    份有限公司提示該ＰＢ0000000面額三萬八千元，新強農牧股份有限公司
    提示該ＰＢ0000000、ＰＢ0000000號面額四萬元、五萬二千九百
    元，富邦產物保險股份有限公司提示該ＰＢ0000000號面額一萬五千元，
    子○○提示該ＰＢ0000000號面額九萬元，陳仁治提示該ＰＢ00000
    00面額三萬二千元支票，惟上揭支票屆期均因被告丙○○辦理掛失而不獲兌現
    ，經警循線始查知上情，因認被告丙○○涉犯刑法第一百七十一條第一項之未指
    定犯人誣告罪嫌云云。
二、按犯罪事實應依證據認定之，無證據不得推定其犯罪事實，又不能證明被告犯罪
    者，應諭知無罪之判決，刑事訴訟法第一百五十四條、第三百零一條第一項分別
    定有明文。次按誣告罪之成立，以告訴人所訴被訴人之事實必須完全出於虛構為
    要件，若有出於誤會或懷疑有此事實而為申告，以致不能證明其所訴之事實為真
    實，縱被訴人不負刑責，而告訴人本缺乏誣告之故意，亦難成立誣告罪名（參照
    最高法院四十四年台上字第八九二號判例意旨）。
三、公訴人認被告涉犯前揭誣告罪嫌，係以：(一)證人甲○○證稱前開被告申告遺失之
    支票，係被告向伊調借現金，由伊轉讓他人之證詞，核與證人即提示被告所掛失
    前揭票號ＰＢ0000000號支票之丁○○證稱上開支票係甲○○於八十九年
    十二月二十六日在甲○○店內交付給渠相符，足證被告辯稱伊所有之上開支票於
    八十九年十二月三十日遭竊云云，顯與事實不符，(二)被告所有之前開支票果於八
    十九年十二月三十日即已遭竊，被告焉有可能遲至九十年一月十七日始向警方報
    案，(三)此外，並有票據掛失止付通知書、遺失票據申報書、票據退票理由單影本
    等在卷可稽為其論斷依據。
四、本件被告於九十年一月十七日，向泛亞商業銀行表明前開支票於八十九年十二月
    三十日，在台北縣泰山鄉○○路○段二十一號前洗車時遭竊，並填寫遺失票據申
    報書，請求警察機關偵辦侵占遺失物罪嫌之人，未指定犯人而向該管公務員申告
    指稱持有上開支票之人犯有侵占遺失物罪嫌，有票據掛失止付通知書、遺失票據
    申報書、票據退票理由單影本在卷可參，且為被告自承在卷。惟訊據被告堅決否
    認有誣告之犯行，並辯稱：八十九年十二月三十日伊妹妹林梅雅向伊借三張票，
    所以伊帶支票簿在身上，將三張票給林梅雅後，伊開車到友人甲○○所經營位於
    台北縣泰山鄉○○路○段二十一號長鴻犬舍找甲○○聊天，並在該處洗車，洗車
    時伊將裝有空白支票簿之袋子放在甲○○店門口狗籠上，之後回家發現袋子忘記
    拿，再趕回去時，就發現袋子不見了，伊問甲○○有無見到袋子，甲○○稱並未
    撿到袋子，期間，伊也有託朋友戊○○問甲○○是否撿到伊的袋子，但甲○○還
    是說沒撿到，伊沒辦法只好在九十年一月十七日去申告票據遭竊，伊並未持票向
    甲○○調借現金，亦未因投資長鴻犬舍而開立支票交付甲○○，伊支票確實在甲○○的狗店失竊，才去申告票據遺失止付，請求警察機關偵辦侵占遺失物罪嫌之
    人，並無誣告故意等語，經查：
(一)、證人戊○○於本院調查中證稱：渠認識甲○○，是跟朋友丙○○去甲○○的狗店
    才認識甲○○，八十九年年底左右就有過去，渠去了有二、三次，都是跟被告一
    起去泡茶聊天，被告當時在開計程車，都是他載渠去。有一天渠接到被告電話叫
    渠打電話給甲○○問被告的支票有沒有掉在狗店，因為之前渠曾經和被告一起到
    甲○○的店泡茶聊天，被告的票掉了，就懷疑票會不會掉在狗店裡，渠就打電話
    問甲○○有沒有撿到被告的支票，甲○○說沒有，叫渠不要管等語（見本院卷第
    八十二頁至第八十三頁），證人甲○○亦不否認與被告為國中同學關係，渠自從
    八十八年十一月間起，在台北縣泰山鄉○○路○段二十一號開設長鴻犬舍，被告
    自八十九年十一月份後，經常至長鴻犬舍找渠聊天等情，由上可知，被告曾以支
    票簿可能遺失在甲○○所經營之狗店，委請戊○○電詢甲○○有無拾獲，惟甲○○堅稱並未拾獲等情，尚非子虛，則被告前揭辯稱伊是因八十九年十一、二月間
    ，常至甲○○經營前開狗店聊天，嗣於九十年一月間發現支票遺失，憶及可能是
    掉在甲○○的狗店，甲○○復稱未拾獲伊之支票，伊才去申告支票在前開地點失
    竊等情，即非憑空虛捏，堪可認定。
(二)、證人甲○○於本院調查中固證稱：前開支票均係被告自八十九年十一月、十二月
    左右起，陸續持票至長鴻犬舍內交渠調借現金，渠是幫助同學，所以收下票據，
    將要給客戶的錢先給被告，再把被告開的支票交給客戶，被告是帶整本支票簿來
    押票借錢，因被告說他字寫的不漂亮，叫渠幫忙寫，渠就幫忙寫，也有請渠弟弟
    宋志成幫忙寫，開完票被告就將支票簿帶走，支票確是被告向渠借錢交付與渠，
    該等支票丙○○應該並未失竊等語（見本院卷第六十頁至第六十五頁、第一四五
    頁、第二五九頁）。然查：
(1)、證人甲○○於警詢時就取得前開丙○○所有支票之原因，或供稱：因被告是長鴻
    犬舍股東要分擔店內開銷，所以提供支票與渠，再由渠指示宋志成填寫支票應記
    載事項後，交與客戶做為支付貨款相關開銷等語（見台灣士林地方法院檢察署九
    十年度偵字第四九二九號偵查卷第五頁至第六頁、台灣板橋地方法院檢察署九十
    年度偵字第八二四三號偵查卷第十四頁至第十五頁），或供稱：支票是丙○○交
    付給渠作為投資公司的資金，渠再轉給子○○作為支付報關費用等語（見台灣桃
    園地方法院檢察署九十年度偵字第六二四三號偵查卷第六頁），或供稱：因丙○○向渠借錢，故交付票據作為抵押，但並未簽發借據，丙○○是一張一張開來跟
    渠調借，跟渠調借了很多次等語（見台灣板橋地方法院檢察署九十年度偵字第一
    七五六一號偵查卷第十八頁、台灣桃園地方法院檢察署九十年度偵字第一二八六
    號偵查卷第十七頁、台灣板橋地方法院檢察署九十一年度偵字第四二五一號偵查
    卷第五頁、台灣板橋地方法院檢察署九十年度偵字第一四八一八號偵查卷第四十
    二頁），於本院調查中則供稱：是被告稱經濟有困難，持票跟渠調借現金，渠把
    給廠商的錢先借被告，被告押票給渠等語（見本院卷第六十頁、第一四四頁），
    證人甲○○所證稱自丙○○處取得支票之原因不一，所證是否可信，已堪存疑。
(2)、又丙○○所有前開支票號碼ＰＢ0000000號支票之退票理由，除經掛失止
    付外，尚因發票人簽章不符而遭退票，有台北市票據交換所九十年二月九日北
    票字第０八六八號函所附第00000000號退票理由單在卷為憑（見台灣板
    橋地方法院檢察署九十年度偵字第八二四三號偵查卷第四頁），另經本院調取丙○○在泛亞商業銀行林口分行、帳號００七─０三一─二九０三六─七之支票存
    款戶開戶印鑑證卡（見本院卷第二六七、第二六八頁），核諸該等印鑑卡上丙○○之印文，與甲○○所開立丙○○所有之前開支票號碼ＰＢ0000000號、
    ＰＢ0000000號、ＰＢ0000000號、ＰＢ0000000號、ＰＢ
    0000000號、ＰＢ0000000號、ＰＢ0000000號、ＰＢ00
    00000號、ＰＢ0000000號支票上發票人丙○○之印文（見台灣板橋
    地方法院檢察署九十年度偵字第一四八一八號偵查卷第十七頁、台灣桃園地方法
    院檢察署九十年度偵字第一二八六七號偵查卷第二十三頁、台灣桃園地方法院檢
    察署九十年度偵字第六二四三號偵查卷第十二頁、台灣台北地方法院檢察署九十
    年度偵字第一一一七七號偵查卷第二一頁、台灣板橋地方法院檢察署九十年度偵
    字第八二四三號偵查卷第四六頁、台灣士林地方法院檢察署九十年度偵字第四九
    二九號偵查卷第十四頁、台灣板橋地方法院檢察署九十年度偵字第一九三八四號
    偵查卷第二十頁、台灣板橋地方法院檢察署九十一年度偵字第四二五一號偵查卷
    第二十六頁、台灣板橋地方法院檢察署九十年度偵字第一七五六一號偵查卷第二
    十九頁），其中「志忠」二字之印文，印鑑卡上印文與前開甲○○所開立之丙○○支票印文，顯有不同，惟甲○○開立前開諸支票上丙○○印文，彼此間則尚無
    不合，果證人甲○○證稱係被告多次持票向渠調借現金云云屬實，何以被告所蓋
    用之印文竟因印鑑不符而遭退票？益徵證人甲○○前開被告押票借錢之證詞，是
    否屬實，殊值斟酌。
(3)、再者，證人庚○○證稱：ＰＢ0000000號丙○○名義之支票，係八十九年
    底，甲○○在長鴻犬舍內交給渠，清償積欠渠的飼料貨款，票是在長鴻犬舍內甲○○叫他弟弟開的，是整本支票簿拿起來開，當場蓋印章，渠以為是甲○○的支
    票簿，不然哪有可能整本支票簿拿起來，因為是當場開票，渠以為是甲○○自己
    的票，沒有再叫甲○○背書，渠不認識被告，沒有看過被告等語（見台灣板橋地
    方法院檢察署九十年度偵字第八二四三號偵查卷第五十三頁、九十年度偵緝字第
    一三二四號偵查卷第二十四頁、本院卷第一三九頁），證人癸○○證稱：ＰＢ0
    000000號、ＰＢ0000000號丙○○名義之支票，是九十年一月間左
    右，宋志成當著渠的面開給渠支付狗飼料貨款，開票時，甲○○也在場，甲○○
    叫宋志成從抽屜裡把一本空白支票簿及印章拿出來，當場開立，渠沒有看過被告
    等語（見台灣士林地方法院檢察署九十年度偵字第四九二九號偵查卷第七頁、九
    十年度偵緝字第一三二五號偵查卷第十五頁、本院卷第一四一頁），證人辛○○
    證稱：ＰＢ0000000號丙○○名義之支票，是九十年一月中旬，渠到甲○○店裡拿的，票是當場開的，渠也認識丙○○，因為認識丙○○，所以敢收丙○○的票，丙○○是甲○○的朋友，所以甲○○開丙○○的票，渠不覺得奇怪，沒
    有問，渠不確定甲○○開丙○○的票時，丙○○是否在場（見台灣台北地方法院
    檢察署九十年度偵字第一一一七七號偵查卷第七頁、台灣板橋地方法院檢察署九
    十年度偵字第一０六０八號偵查卷第八頁、本院卷第一八三頁至第一八五頁），
    證人壬○○證稱：ＰＢ0000000號丙○○名義之支票，是九十年一月三十
    一日，甲○○在其店內，叫他家人開立給渠的，渠當時以為是甲○○自己名義的
    票，所以未要求甲○○背書，甲○○他弟弟拿整本支票簿開的（見台灣板橋地方
    法院檢察署九十年度偵字第一七五六一號偵查卷第十頁、第十二頁、第二十四頁
    、本院卷第一四三頁），證人乙○○（原名周宴竹）證稱：ＰＢ0000000
    號丙○○名義之支票，是甲○○於九十年一月二十日，在長鴻犬舍內交給渠做為
    貨款，是甲○○叫他弟弟當場寫票面金額，是整本支票簿拿起來開，當時以為是
    甲○○開自己的票所以沒有叫甲○○背書，跳票後才知道拿的是丙○○的票（見
    台灣板橋地方法院檢察署九十年度偵字第一九三八四號偵查卷第九頁、本院卷第
    一九三頁至第一九四頁），是依證人庚○○、癸○○、辛○○、壬○○、乙○○
    上開證詞，可知渠等均係自甲○○位於台北縣泰山鄉○○路○段二十一號長鴻犬
    舍內，收取丙○○名義之支票，且開票過程均係由甲○○或宋志成當場拿出整本
    支票簿，簽寫票面金額、蓋用丙○○印章，倘證人甲○○證稱係因幫忙被告調借
    現金而持有丙○○之支票，被告並係一張一張持票調借現金云云屬實，甲○○何
    以得於廠商收款時，旋由長鴻犬舍店內抽屜取出丙○○名義的整本支票簿開立支
    票與客戶？此亦顯悖常情。
(4)、至證人即長鴻犬舍員工己○○於本院調查中雖證稱：被告自八十九年十一月間起
    ，常至長鴻犬舍，後來就押票跟甲○○借錢，說店裡收到的錢先借被告，被告是
    帶整本支票簿過來，開完支票，支票簿就帶走等語（見本院卷第一０二頁至第一
    ０三頁、第一四六頁至第一四七頁），證人宋志成亦證稱：渠是長鴻犬舍店長，
    渠有開丙○○名義的票，是渠哥哥丙○○授意渠填寫支票面額並蓋丙○○私章後
    交給客戶，渠問甲○○為何用丙○○的票，甲○○回稱是丙○○以空白票據來借
    款，由丙○○先挪用票款，俟到期日再由丙○○匯款入帳戶，由客戶提領，所以
    渠才會代填支票面額等語（見台灣板橋地方法院檢察署九十年度偵字第一九三八
    四號偵查卷第七頁），然己○○、宋志成與證人甲○○分具僱用、兄弟關係，且
    證人己○○所證稱被告當場開完票就將支票簿帶走，顯與證人癸○○前開證稱支
    票簿是從長鴻犬舍店內抽屜取出並由宋志成開立等情不符，另，宋志成甚而坦認
    曾數次開立丙○○名義之支票，並蓋用丙○○印章，則宋志成開立他人名義支票
    ，是否事先經他人同意，攸關其本身事涉刑責與否，從而，證人己○○、宋志成
    二人所為上開被告丙○○持票借錢之證言，自難憑信。
(5)、又被告自發現前開支票遭竊後迄申報掛失止付前，曾先自行及委託友人戊○○電
    詢甲○○是否拾獲，已如前述，顯見被告確高度懷疑，支票係在甲○○所經營之
    長鴻犬舍遭竊，則其經過查證，方申告票據遭竊，亦核與常情無悖，尚難以其申
    報票據遭竊距發現票據遭竊時間相隔二星期餘，遽認其遲未申報，與誣告犯行間
    有何關聯。
五、綜上，觀諸甲○○坦承被告所申告遭竊之支票係其開立，惟對因何持有丙○○名
    義之支票交代不清，所稱係被告持票調現云云，該等支票竟因印鑑不符遭退票各
    情，俱徵甲○○前開所述因幫助被告調現而持有丙○○名義支票云云，應與事實
    不符，則被告因之懷疑上開支票係在甲○○店內遭竊而為申告，其申告之內容即
    非完全出於虛構，缺乏誣告之故意，尚難成立誣告罪名。此外，復查無其他積極
    證據足認被告有公訴人所指之誣告犯行，依照上開說明，本件不能證明被告犯罪
    ，應為被告無罪之諭知。
據上論結，應依刑事訴訟法第三百零一條第一項前段，判決如主文。
本案經檢察官楊雅清到庭執行職務
中      華      民      國    九十二    年      九      月     三十     日
                                  臺灣板橋地方法院刑事第十一庭
                                      審判長法  官  許仕楓
                                            法  官  談  虎
                                            法  官  陳明偉
右正本證明與原本無異。
如不服本判決，應於判決送達後十日內，向本院提出上訴狀。
                                            書記官  呂妍旻
中      華      民      國    九十二    年      九      月     三十     日


司法院資訊處製作；財團法人民間司法改革基金會備份。
